【裁判字號】    96,訴,6693
【裁判日期】    970418
【裁判案由】    拆屋還地
【裁判全文】
臺灣臺北地方法院民事判決              96年度訴字第6693號
原      告  甲○○
被      告  乙○○
訴訟代理人  王福民律師
上列當事人間請求拆屋還地事件，本院於九十七年三月二十八日
言詞辯論終結，判決如下：
    主  文
被告應自坐落臺北市○○區○○段四小段441地號土地上，門牌
號碼為臺北市○○區○○路1段106巷23號之房屋遷出，並將該房
屋拆除後，返還如附件複丈成果圖所示編號A之土地（面積為45.
21平方公尺）予原告及全體共有人。
訴訟費用由被告負擔。
本判決於原告以新台幣壹佰肆拾壹萬捌仟零捌拾柒元供擔保後，
得假執行。被告以新台幣肆佰貳拾伍萬肆仟貳佰陸拾壹元預供擔
保，得免為假執行。
    事實及理由
一、原告主張：緣坐落臺北市○○區○○段四小段441地號土地
    ，為原告與訴外人王建龍、王東海及王建興所共有，其上有
    未經共同人同意而擅自興建之違章建築，即門牌號碼為臺北
    市○○區○○路1段106巷23號房屋，並由被告占有使用中，
    可見被告無權占有使用系爭土地，經原告發函要求被告搬遷
    ，返還土地與原告及其他共有人全體未果。為此，爰依民法
    第767條、第821條之規定，提起本件訴訟等語。並聲明：被
    告應自坐落臺北市○○區○○段四小段441地號土地上，門
    牌號碼為臺北市○○區○○路1段106巷23號之房屋遷出，並
    將該土地上之房屋拆除（房屋面積約為45.21平方公尺），
    並返還土地予原告及其他共有人全體，並願供擔保宣告假執
    行等語。
二、被告則以：被告現居住之系爭房地係其先父（即蘇春田）於
    民國47年3月31日向系爭土地之前前手共有人之一朱炳金所
    購買，依當時雙方所簽買賣契約所示，買賣標的物涵蓋房屋
    及土地，而房屋係坐落於當時臺北市○○段地號36-2即漳州
    街220巷9號，該地址即為本件房地所在。又系爭房屋並非如
    原告所稱係屬違章建築，此有當時臺北市工務局於45年12月
    3日所核發之建照影本為憑，且該建築物所在地號為「臺北
    市○○街○○段39之2及之3」，此對照原告起訴狀中原證1
    號即系爭土地登記簿謄本之中正區○○段○○段441地號在
    重測前為「坎頂段36-48」地號，故系爭房屋並非違章建築
    。另被告購買系爭房地時即已存在數位共有人（包括原告之
    前手周國治），而在被告居住期間，上開共有人均未對被告
    提出任何請求，基於當時雙方已有共識而使被告善意信賴其
    有權居住於系爭土地上，是被告並非毫無權源占有系爭房屋
    達51年之久。退萬步言，被告就系爭土地因未辦理登記而未
    取得所有權，然因被告自47年3月31日即居住而使用超過50
    年，房屋稅籍亦已設立49年，足見系爭土地上之歷任原所有
    權人與被告有達成「默示使用借貸契約」之合意存在，據此
    ，被告依民法第470條第1項之規定，主張在系爭房屋有所毀
    損或被告搬遷前有權繼續居住。至於原告係因拍賣而取得系
    爭土地，而當時在拍賣公告上亦已註明「不點交」，因此，
    原告在買受系爭土地前即已知悉被告居住於系爭房地之事實
    ，故基於連續占有之法律關係，被告亦有權繼續居住其上無
    疑。答辯聲明駁回原告之訴，並願供擔保宣告免為假執行。
三、兩造不爭執事項：
  1.台北市○○區○○路1段106巷23號房屋，坐落於台北市○○
    區○○段四小段441號土地上，占用面積為45.21平方公尺，
    並未辦理保存登記。
  2.原告為上開土地之共有人之一，應有部分為3分之2；被告為
    上開房屋之實際占有使用之人。
四、本院得心證之理由：
（一）本件被告否認無權占用系爭土地，並辯稱系爭房屋乃47年
      3月31日向訴外人朱炳金所購得，並提出杜賣證書為憑，
      依該杜賣證書所記載之買賣標的物，其中土地為台北市○
      ○段36-2號，房屋門牌為漳州街220巷9號。惟查，本件系
      爭441號土地重測前為崁頂段36-48號，並非36-2號，原所
      有人為周國治、王添丁，並無朱炳金，而依古亭地政事務
      所地籍電子資料所示，亦無「漳州街220巷9號」房屋之資
      料，且系爭441號土地從無申請建築執照之紀錄，此業據
      台北市古亭地政事務所96年12月12日以北市古地三字第09
      6316 98 500號及97年1月17日以北市古地三字第09730081
      600號，及台北市建築管理處於97年1月24日以北市都建照
      字第09765411700號函覆本院在卷可稽，由此可證，被告
      所提出之杜賣證書及建築執照所記載之土地及房屋，並非
      系爭房屋無訛，被告以該等資料為據，辯稱已合法買受系
      爭房屋云云，顯非可採。
（二）按所謂默示之意思表示，係指依表意人之舉動或其他情事
      ，足以間接推知其效果意思者而言，若單純之沉默，則除
      有特別情事，依社會觀念可認為一定意思表示者外，不得
      謂為默示之意思表示。是默示之承諾，必依要約受領人之
      舉動，或其他情事足以間接推知其有承諾之意思者，始得
      認之，若單純之沉默，則除依交易上之慣例或特定人間之
      特別情事，足認為承諾者外，不得認為承諾。最高法院29
      年上字第762號、21年上字第1598號著有判例足參。是以
      ，意思表示固有明示及默示之分，前者係以言詞、文字或
      其他習用方法直接表示其意思之謂，後者乃以其他方法間
      接的使人推知其意思，而默示之意思表示與單純之沉默有
      別，單純之沉默，除經法律明定視為已有某種意思表示外
      ，不得遽以認定為表示行為。經查，系爭房屋坐落於系爭
      441號土地上歷時4、50年之久，縱使先前土地所有人確未
      積極為反對之表示，然此種單純之沉默，既無法律明定得
      視為已有同意被告建屋使用系爭土地之意思表示，則被告
      自不得憑此即認先前之土地所有人有同意他人使用系爭土
      地之默示表示行為。是被告以伊於系爭房屋居住使用超過
      50年，房屋稅籍亦已設立49年，據此辯稱已與系爭土地上
      之歷任原所有權人達成「默示使用借貸契約」之合意存在
      ，自得有權使用系爭房屋云云，亦無足採。
（三）再按所有人對於無權占有或侵奪其所有物者，得請求返還
      之。對於妨害其所有權者，得請求除去之。有妨害其所有
      權之虞者，得請求防止之。又各共有人對於第三人，得就
      共有物之全部為本於所有權之請求。但回復共有物之請求
      ，僅得為共有人全體之利益為之。民法第767條、第821條
      分別定有明文。查本件原告為系爭土地之共有人之一，而
      被告所占有使用之系爭房屋，並無任何合法權源得占用坐
      落於系爭土地上，是原告主張被告無權占有使用系爭土地
      ，並本於所有權之物上請求權請求被告拆屋還地，依法有
      據。
五、綜上所述，原告為系爭土地之共有人之一，被告使用之系爭
    房屋，無權占用系爭土地，是原告本於所有權之物上請求權
    ，請求被告應自坐落臺北市○○區○○段四小段441地號土
    地上，門牌號碼為臺北市○○區○○路1段106巷23號之房屋
    遷出，並將該房屋拆除後，返還如附件複丈成果圖所示編號
    A之土地（面積為45.21平方公尺）予原告及全體共有人，洵
    屬有據，為有理由，應予准許。
六、兩造其餘之攻擊或防禦方法及未經援用之證據，經本院斟酌
    後，認為均不足以影響本判決之結果，自無逐一詳予論駁之
    必要，併此敘明。
七、兩造陳明願供擔保請為宣告假執行或免為假執行，經核均與
    規定相符，爰分別酌定相當之擔保金額予以宣告。
八、結論：
    本件原告之訴為有理由，依民事訴訟法第78條、第390條第2
    項、第392條，判決如主文。
中    華    民    國    97    年    4     月    18    日
                  民事第五庭    法  官  陶亞琴
以上正本係照原本作成
如對本判決上訴，須於判決送達後20日內向本院提出上訴狀
中    華    民    國    97    年    4     月    18    日
                                書記官  蔡月女


司法院資訊處製作；財團法人民間司法改革基金會備份。
